臺灣臺東地方法院民事判決
110年度訴字第27號
原      告  財政部國有財產署南區分署

法定代理人  黃莉莉  
訴訟代理人  黃慧婷律師
複代理人    陳芬芬律師
被      告  林俊昇  
            林俊傑  
上列當事人間請求返還土地等事件，本院於民國111年10月18日
言詞辯論終結，判決如下：
    主      文
一、被告應將坐落臺東縣○○鄉○鎮○段○○○地號土地(面積三百九十
    八點六九平方公尺)上，如附圖一所示A 至F 建物及附圖二
    所示甲、乙、丙地上物拆除及清除後，將上開土地返還原告
    。
二、被告應連帶給付原告新臺幣參仟壹佰壹拾貳元，及如附表二
    所示之逾期違約金。
三、被告應給付原告新臺幣伍佰玖拾肆元，及被告林俊傑自民國
    一一○年二月二十日起，被告林俊昇自民國一一○年三月十一
    日起，均至清償日止，按週年利率百分之五計算之利息。
四、被告自民國一○九年十二月一日起至交還土地止，應按月給
    付原告新臺幣伍拾肆元。
五、訴訟費用由被告連帶負擔。
六、本判決第一項於原告以新臺幣貳拾萬肆仟肆佰元為被告供擔
    保後，得假執行，但被告以新臺幣陸拾壹萬參仟貳佰元為原
    告預供擔保，得免為假執行。
七、本判決第二項得假執行，但被告以新臺幣參仟壹佰壹拾貳元
    及如附表二所示之逾期違約金為原告預供擔保，得免為假執
    行。
八、本判決第三項得假執行，但被告林俊傑、林俊昇分別以新臺
    幣貳佰玖拾柒元為原告預供擔保，得免為假執行。
九、本判決第四項得假執行，但被告林俊傑、林俊昇如分別以新
    臺幣貳拾柒元為原告預供擔保，得免為假執行。
    事實及理由
壹、程序部分
一、按國有財產撥給各地國家機關使用者，名義上雖仍為國有，
    實際上即為使用機關行使所有人之權利，故本院對於是類財
    產，向准由管領機關起訴，代國家主張所有權人之權利（最
    高法院51年台上字第2680號判例意旨參照）。經查：坐落臺
    東縣○○鄉○鎮○段000 地號土地（原為臺東縣○○鄉鎮○段000地
    號土地，下稱系爭土地）之登記所有權人為中華民國，管理
    者為財政部國有財產署，有土地建物查詢資料在卷可憑（見
    本院110年度訴字第27號【下稱本院卷】第154頁），而原告
    為系爭土地管理機關即財政部國有財產署下轄獨立之行政機
    關，且系爭土地係屬原告業務職掌範圍，確由原告直接管領
    ，其即得代國家主張所有權人之權利，故本件原告以被告未
    給付租金、無權占有房地為由，訴請被告給付租金、拆除地
    上物返還土地及給付相當於使用補償金之不當得利，係以管
    理機關之地位代表國家起訴，行使所有權人之權利，依上開
    說明，核無不合。
二、按訴狀送達後，原告不得將原訴變更或追加他訴。但請求之
    基礎事實同一，或擴張或減縮應受判決事項之聲明者，不在
    此限；不變更訴訟標的，而補充或更正事實上或法律上之陳
    述者，非為訴之變更或追加，民事訴訟法第255條第1項第2
    款、第3款、第256條定有明文。原告起訴原聲明：1.被告應
    將坐落臺東縣○○鄉鎮○段000地號土地，所占面積總計2,920
    平方公尺之土地(以實測為準)，於拆除建物及刨除作物後，
    將土地騰空返還原告。2.被告應連帶給付原告新臺幣(下同)
    3,696元，及自起訴狀繕本送達之翌日起至清償日為止，按
    週年利率百分之五計算之利息。3.被告自民國109年11月1日
    起至交還土地予原告止，應按月連帶給付原告新臺幣72元。
    4.原告願供擔保請准宣告假執行。嗣經原告補充、追加及更
    正，其最後聲明如後原告主張之聲明欄所載。經查，原告最
    後聲明第1項依地政機關繪製之複丈成果圖補充系爭土地之
    占用面積及其上建物、地上物之編號，核係補充、更正其事
    實上之陳述，於法並無不合。至原告請求給付之內容，將起
    訴聲明第2項分列為最後聲明第2項及第3項，就最後聲明第2
    項追加請求「如附表二所示之逾期違約金」，為請求之基礎
    事實同一所為之訴之追加，依民事訴訟法第255條第1項第2
    款規定，應予准許；又就最後聲明第3項擴張不當得利金額
    為594元，並將原起訴聲明第2項之遲延利息，縮減為僅請求
    最後聲明第3項（即594元部分）自起訴狀送達翌日起算之遲
    延利息，及最後聲明第4項即起訴聲明之第3項，就自109年1
    1月1日起至交還土地予原告止之使用補償金，自「請求被告
    連帶給付72元」縮減聲明「被告應每月給付54元」，分別屬
    應受判決事項之聲明之擴張及減縮，依民事訴訟法第255條
    第1項第3款規定，應予准許。
三、被告經合法通知，未於言詞辯論期日到場，核無民事訴訟法
    第386條各款所列情形，爰依原告聲請，由其一造辯論而為
    判決。
貳、實體部分
一、原告主張：
　㈠系爭土地為中華民國所有，由原告所管理，被告二人共同向
    原告承租系爭土地，先於101年11月15日與原告就系爭土地
    之耕地部分(面積為2,583平方公尺)簽訂「國有耕地租賃契
    約書」（下稱系爭耕地租約），約定租期自99年9月1日起至
    109年8月31日止；再於102年12月11日就系爭土地之基地部
    分(面積為337平方公尺)，簽訂「國有基地租賃契約書」（
    下稱系爭基地租約），約定租期自100年3月1日起至108年12
    月31日止。被告就系爭耕地租約自104年1月即未再給付租金
    ，就系爭基地租約自105年1月即未再給付租金，原告依系爭
    耕地租約及系爭基地租約，得請求被告給付租金及逾期違約
    金。又被告於上開二租約屆期後未申請續租，仍繼續以如附
    圖一所示A 至F 建物及附圖二所示甲、乙、丙地上物占用系
    爭土地，占用面積總計398.69平方公尺，兩造間無租賃或其
    他合法占有使用之法律關係，被告自屬無權占用，則原告在
    職掌業務範圍內，自得本於所有權人之地位，依民法第767
    條第1項規定，請求被告拆除建物及地上物並返還系爭土地
    。再者，被告於租約屆滿後繼續占用系爭土地，既無正當權
    源，自係無法律上之原因而受利益，致原告受有不能使用系
    爭土地之損害，原告自得依民法第179條規定，請求被告給
    付相當於租金之不當得利。爰依系爭耕地租約及系爭基地租
    約、民法第767條第1項、第179條規定提起本訴等語。
　㈡並聲明：
　  ⒈被告應將坐落臺東縣○○鄉○鎮○段000地號土地(面積398.69
      平方公尺)上，如附圖一所示A 至F 建物及附圖二所示甲
      、乙、丙地上物拆除及清除後，將上開土地返還原告。
　  ⒉被告應連帶給付原告3,112元，及如附表二所示之逾期違約
      金。
　  ⒊被告應給付原告594元及自起訴狀繕本送達之翌日起至清償
      日止，按週年利率5％計算之利息。
　  ⒋被告自109年12月1日起至交還土地止，應按月給付原告新
      臺幣54元。
　  ⒌願供擔保請准宣告假執行。　　
二、被告經合法通知，未於言詞辯論期日到場，亦未提出書狀作
    何聲明或陳述。
三、得心證之理由
  ㈠原告依系爭耕地租約及系爭基地租約請求被告連帶給付租金
    及逾期違約金部分：
  　⒈按稱租賃者，謂當事人約定，一方以物租與他方使用收益
      ，他方支付租金之契約，依民法第421條定有明文。就租
      金之計算：⑴系爭耕地租約第5條第1項約定，本租約租金
      依現行標準計算，俟內政部修正耕地三七五減租條例第4
      條有關按耕地等則評定之耕地主要作物正產品全年收穫總
      量標準之規定後，再依其標準種新計算租金；第4條第2項
      約定，租賃耕地年租額折抵代金，於每年第二期稻谷收穫
      時一次繳納，繳納日期由出租機關事實際情形決定。前項
      折抵代金之標準，按繳納當其當地直轄市、縣（市）政府
      公告之平均躉繳售價格計算。⑵依系爭基地租賃契約第3條
      約定，租金每月36元，依租金優惠規定，優惠後每月租金
      為32元，以12個月為1期，由承租人於每年12月月底前就
      各該期租金之總額自動向出租機關繳納。租金優惠原因消
      滅時，承租人應即按未優惠之租金額繳納。前項租金因公
      告地價或租率調整時，承租人應照調整之租金額自調整之
      月費起繳付。再者，系爭耕地租約第4條第1項、第3項及
      系爭基地租約第5條第1項、第6項之特約約定，承租人為
      二人以上共同承租時，應就租約所定事項，負連帶責任。
      承租人應於出租機關通知所定繳租期限內向出租機關繳納
      地租，逾期補繳時，仍應按應繳當期之公告單價計算，並
      依下列標準加收違約金：1.逾期繳納未滿一個月者，照欠
      額加收千分之五。但逾期二日以内繳納者，免予計收。2.
      逾期繳納一個月以上者，未滿二個月者，照欠額加收千分
      之十。3.逾期繳納二個月以上者，未滿三個月者，照欠額
      加收千分之十五，依此類推，每逾一個月，加收千分之五
      ，最高以欠額之百分之三十為限。
　  ⒉經查，系爭土地為中華民國所有，由原告所管理，被告二
      人共同向原告承租系爭土地，先於101年11月15日與原告
      簽訂系爭耕地租約，約定租期自99年9月1日起至109年8月
      31日止，自104年1月即未再給付租金；再於102年12月11
      日與原告簽訂系爭基地租約，約定租期自100年3月1日起
      至108年12月31日止自105年1月即未再給付租金等情，業
      據原告提出系爭土地現況略圖、土地建物查詢資料、國有
      基地租賃契約書、國有耕地租賃契約書、系爭土地勘清查
      表及勘查照片等件為憑。而被告經合法通知，迄未到場爭
      執，亦未提出任何有利於己之聲明、陳述或證據，以供本
      院審酌，視同自認，原告主張堪信為真實。從而，原告依
      系爭耕地租約及系爭基地租約請求被告連帶給付如附表一
      租金計算式所示之租金共3,211元【計算式：792+816+1,5
      04＝3,112】，及依附表二「逾期期間」計算之逾期違約金
      ，為有理由，爰判決如主文第2項所示。
　㈡原告依民法第767條第1項前段、中段，及第179條請求被告返
    還土地並給付不當得利部分：
　　⒈按所有人對於無權占有或侵奪其所有物者，得請求返還之
      ；對於妨害其所有權者，得請求除去之，民法第767條第1
      項前段、中段定有明文。經查，原告主張系爭耕地租約及
      系爭基地租約屆期後，原告未申請續租，無合法占用權利
      仍繼續以如附圖一所示A 至F 建物及附圖二所示甲、乙、
      丙地上物占用系爭土地，占用面積總計398.69平方公尺，
      等情，業據原告提出系爭土地勘清查表及勘查照片等件為
      憑，復經本院會同地政事務所人員勘驗現場明確，有勘驗
      筆錄、現場照片在卷可參。而被告經合法通知，迄未到場
      爭執，亦未提出任何有利於己之聲明、陳述或證據，以供
      本院審酌，視同自認，原告主張堪信為真實。從而，原告
      依民法第767條第1項規定，請求被告拆除及清除後建物及
      地上物後，返還土地給原告，為有理由，爰判決如主文第
      1項所示。
　　⒉次按無法律上之原因而受利益，致他人受損害者，應返還
      其利益，民法第179條前段定有明文。又占有他人之物，
      因影響他人對該物之使用收益，自係侵害他人所有權之利
      益歸屬。而占有人因對占有物有事實上之管領力，故占有
      本身於法律上縱不認為係權利，然亦可被認為係一種利益
      ，故占有人因占有他人之物，當然可認為其已獲取占有之
      利益，至於占有人實際上從事何用途，則均非所問。而無
      權占有他人之不動產，可能獲得相當於租金之利益，為社
      會通常之觀念，最高法院61年台上字第1695號判例意旨可
      資參照。準此，無權占有人顯係無法律上之原因而受利益
      ，並致不動產所有權人受有損害，則不動產所有權人自得
      依不當得利之法律關係，請求無權占有人給付相當於租金
      之利益。經查，被告無權占用系爭土地，係屬無法律上原
      因受有使用土地、房屋之利益，致原告受有損害，又依其
      利益之性質（即占有系爭土地之利益）不能返還，依前揭
      說明，原告請求被告給付因無權占用系爭房地所受相當於
      租金之不當得利，自屬有據。
　　⒊又依國有非公用不動產租賃作業程序第55條第1項第1款規
      定，出租不動產之租金，除另有規定外，依下列計算方式
      計收：基地：年租金為當期土地申報地價總額乘以百分之
      五。本院審酌上開建物及地上物係占用系爭土地之基地範
      圍，且系爭土地所在位置為臺東縣○○鄉○鎮○段000地號，
      使用地類別為農牧用地，使用分區為山坡保育區，暨被告
      占用系爭土地所受利益等情，並參照前開國有非公用不動
      產租賃作業程序出租不動產之租金計收基準表之規定，認
      原告主張依前揭規定，作為本件計算相當於租金之不當得
      利之標準，應屬妥適。從而，原告請求被告返還自109年1
      月起至109年11月止，按申報地價5％計算占用系爭土地範
      圍相當於租金利益之不當得利部分共594元（計算式如附
      表三所示），為有理由，應予准許。
　　⒋又本件被告占用系爭土地，迄今仍無拆除及清除建物及地
      上物所占用範圍並返還占用土地之意，顯有繼續占用之虞
      ，足見原告自有預為請求之必要，故原告就被告繼續占用
      所獲之不當得利，提起將來給付之訴，預為請求被告應予
      返還，核無不合。是以，原告請求自109年12月起至返還
      系爭房地之日止，按月給付相當於租金之不當得利54元【
      計算式：398.69（平方公尺，占用面積）×33（元/平方公
      尺，申報地價）×5％（年息率）12＝54，元以下無條件捨
      去】，亦屬有據，應予准許。
　㈢末按不當得利受領人於受領時，知無法律上之原因或其後知
    之者，應將受領時所得之利益，或知無法律上之原因時所現
    存之利益，附加利息，一併償還；應付利息之債務，其利率
    未經約定，亦無法律可據者，週年利率為5％，民法第182條
    第2項、第203條分別定有明文。依此，原告請求被告給付系
    爭土地自109年1月起至109年11月止相當於租金之不當得利
    共594元，迄未給付，已然遲延，則原告併請求被告給付本
    件起訴狀繕本送達翌日起，被告林俊傑部分為110年2月20日
    （詳本院卷第55頁），被告林俊昇部分為110年3月11日（詳
    本院卷第57頁）起至清償日止，按週年利率5％計算之法定遲
    延利息，應為法之所許。
四、綜上所述，原告依系爭耕地租約及系爭基地租約請求被告連
    帶給付如主文第2項所示之租金及逾期違約金；依民法第767
    條第1項、第179條規定，請求拆除及清除主文第1項所示之
    建物及地上物，將上開土地返還原告，及給付如主文第3項
    所示109年1月起至109年11月止相當於租金不當得利及遲延
    利息，暨如主文第4項所示自109年12月1日起至交還土地止
    ，應按月給付相當於租金不當得利，均有理由，應予准許。
五、原告陳明願供擔保聲請宣告假執行，就判決主文第1項部分
    ，經核並無不合，爰酌定相當之金額准許之，而就判決主文
    第2至4項，所命給付金額未達50萬元，依民事訴訟法第389
    條第1項第5款之規定，應依職權宣告假執行，本院均併依職
    權酌定被告林俊傑、林俊昇提供相當之擔保金額，為免假執
    行之宣告。
六、本件事證已臻明確，其餘主張及舉證，核與判決結果不生影
    響，爰不逐一論列，附此敘明。
七、訴訟費用裁判之依據：民事訴訟法第78條、第85條第2項。
中　　華　　民　　國　　111 　年　　11　　月　　17　　日
                      民事第一庭  法  官  徐晶純
以上正本係照原本作成。
如對本判決上訴，應於判決送達後20日內向本院提出上訴狀，若
委任律師提起上訴者，應一併繳納上訴審裁判費，否則本院得不
命補正逕行駁回上訴。
中　　華　　民　　國　　111 　年　　11　　月　　17　　日
                                  書記官  張耕華
【附表一】租金計算式：
一、系爭土地(第1錄)-占建部分（即系爭基地租約，租期至108
    年12月31日止）
（一）
承租期間 申報地價(元/m²) 承租面積 (m²) 週年利率率 原始月租金 經歷月數 應缴金額(元） 00000－00000 32 337 5.00% 44           原始月初金 優惠面積 租金優惠 優惠租金額 經歷月數 應缴金額(元） 自用住宅優惠 44 168.5 0.5 11 24 264 未優惠租金 44 168.5 1.0 22 24 528 總計      792 
（二）
承租期間 申報地價(元/m²) 承租面積 (m²) 週年利率率 原始月租金 經歷月數 應缴金額(元） 00000－00000 33 337 5.00% 46           原始月初金 優惠面積 租金優惠 優惠租金額 經歷月數 應缴金額(元） 自用住宅優惠 46 168.5 0.5 11 24 264 未優惠租金 46 168.5 1.0 23 24 552 總計      816 

二、系爭土地(第2錄)-占耕部分（即系爭耕地租約，租期至109
    年8月31日止）
承租期間 正產物單價(元/公斤） 單位面 積正產 物收穫 量（公斤 /公頃） 承租面積（公 頃） 週年利率 率 原始 月租 金 災 歉 折 扣 實 際 月 租 金 經 歷 月 數 應繳金 額（元） 00000－00000 4 1,237 0.2583 25% 26 1 26 12 312 00000－00000 4 1,237 0.2583 25% 26 0.4 10 12 120 00000－00000 4 1,237 0.2583 25% 26 1 26 12 312 00000－00000 4 1,237 0.2583 25% 26 1 26 12 312 00000－00000 4 1,237 0.2583 25% 26 0.8 20 12 240 00000－00000 4 1,237 0.2583 25% 26 1 26 8 208 總計         1,504 

【附表二】逾期違約金
一、計算方式：
依各租金期間之「逾期期間」欄計算：
1.逾期繳納未滿一個月者，照欠額加收千分之五。但逾期二日以
内繳納者，免予計收。2.逾期繳納一個月以上者 ，未滿二個月
者，照欠額加收千分之十。3.逾期繳納二個月以上者，未滿三個
月者，照欠額加收千分之十五，依此類推，每逾一個月，加收千
分之五，最高以欠額之百分之三十為限。

二、系爭土地（第1錄）－占建部分（即系爭基地租約）
租金期間(民國) 欠額(新台幣) 逾期期間 105/01－105/12 396元 自民國106年1月1日起至清償日止 106/01－106/12 396元 自民國107年1月1日起至清償日止 107/01－107/12 408元 自民國108年1月1日起至清償日止 108/01－108/12 408元 自民國109年1月1日起至清償日止 

三、系爭土地（第2錄）－占耕部分（即系爭耕地租約）
租金期間(民國) 欠額(新台幣) 逾期期間 104/01－104/12 312元 自民國105年1月1日起至清償日止 105/01－105/12 120元 自民國106年1月1日起至清償日止 106/01－106/12 312元 自民國107年1月1日起至清償日止 107/01－107/12 312元 自民國108年1月1日起至清償日止 108/01－108/12 240元 自民國109年1月1日起至清償日止 

【附表三】相當於租金之不當得利（占用系爭土地（第1錄）－占
建部分）

占用期間 申報地價 適用年分 申報地價(元/m²) 占用圖示 占用面積(m²) 週年利率率 月使用補償金 經歷月數 應繳金額(元) 00000-00000 109/01 33 甲 116.38 5% 54 11 594    乙 65.82        丙 21.79        A 109.00        B 31.00        C 43.00        E 8.00        F部分 3.70        合計 398.69     系爭基地租約租期為100/03/01-108/12/31        594